【裁判字號】    90,台上,6176
【裁判日期】    901011
【裁判案由】    業務侵占
【裁判全文】
最高法院刑事判決                                九十年度台上字第六一七六號
    上  訴  人  甲○○
    選任辯護人  楊盤江律師
                陳明發律師
右上訴人因王錦城等自訴業務侵占案件，不服台灣高等法院台中分院中華民國九十年
三月六日第二審更審判決（八十九年度重上更(一)字第五七號，自訴案號：台灣南投地
方法院八十四年度自字第一○七號），提起上訴，本院判決如左：
    主  文
原判決撤銷，發回台灣高等法院台中分院。
    理  由
本件原判決認定上訴人甲○○與王月雲（另案審理）係夫妻關係，基於意圖為自己不
法所有之概括犯意聯絡，自民國七十年一月九日起至七十九年十一月五日止，利用王
月雲與自訴人王錦城、林秋塔、李朝勇、李上林及案外人簡文秀五人，合夥經營合建
售屋，掌管出納業務之機會，共同在南投縣草屯鎮等地，連續侵占王月雲業務上持有
合夥團體之財物（侵占細目詳如原判決事實欄所載），因而撤銷第一審關於上訴人部
分之不當判決，改判仍論處其共同連續意圖為自己不法之所有，而侵占對於業務上所
持有之物罪刑（緩刑）。固非無見。惟查：(一)科刑判決所認定之事實與卷內之證據不
相適合者，即屬證據上之理由矛盾，按諸刑事訴訟法第三百七十九條第十四款，其判
決當然為違背法令。原判決認定自訴人等與與王月雲合夥之初，約定由王月雲提供設
於草屯鎮農會第一四九三號帳戶作為合夥團體資金之「專用帳戶」，上訴人與王月雲
即利用該帳戶侵占合夥團體之存款等情。然據原審於審理王月雲業務侵占一案時（八
十二年度上訴字第四二八○號），曾囑託中央聯合會計師事務所鑑定王月雲有無隱匿
合夥財產，該所在鑑定報告書中即已指明：「按王月雲等合建人有關合建房屋收支無
法提供詳細之紀錄與完整之買賣契約文件，其主要銀行帳戶在草屯鎮農會以王月雲名
義開立儲蓄存款第一四九三號帳號作收入存款，另透過林秋塔之支票存款第八一二號
帳號作付款，惟皆因非專款專用，殊難作合夥事業完整紀錄之收支流程依據」，有該
所余天興會計師製作之財務鑑定報告書附卷可稽（見外放證物）。如果無訛，第一四
九三號帳戶即非合夥團體之「專用帳戶」。則上訴人所辯：該帳戶自六十九年初起至
八十年五月二十二日止，總共有三千一百三十九筆資金出入，其中自七十年十月五日
起至七十九年一月十九日止，曾先後自上訴人在草屯鎮農會之帳戶提領新台幣（下同
）一萬四千元、一萬五千元、三萬元、十萬元、十萬三千元、十萬元、八萬八千四百
元、三萬元、二十萬元、五萬元轉入第一四九三號帳戶；另王月雲亦自華南銀行草屯
分行第二八九七之三號帳戶領取四十萬元，自草屯鎮農會第三○一○號帳戶領取二十
萬元轉入第一四九三號帳戶，有該等帳戶帳卡附卷可稽。俱見第一四九三號帳戶與上
訴人家族帳戶資金互有往來，非合夥團體之「專用帳戶」之語，即非全無所據。原判
決未說明上開鑑定報告書何以不足採取之理由，逕行認定王月雲設於草屯鎮農會第一
四九三號帳戶係作為合夥團體資金之「專用帳戶」，非惟有判決理由不備之違誤，並
有認定事實與卷證資料不相適合之理由矛盾，遽行定讞，自不足以招折服。(二)原判決
認定上訴人與王月雲共同侵占該判決事實一、第十五、十六項所示之合夥財產二百萬
元及九十五萬元部分：上訴人堅詞否認該項犯行，辯稱：王月雲曾於七十九年一月十
一日由華南銀行轉存二百萬元借予合夥事業，迨同年八月十五日客戶吳秀美支付購屋
價金二百萬元，乃返還予王月雲代墊之款項，自無侵占犯行可言；又七十九年三月三
十一日王月雲自李奇政第三○一○號帳戶提出三十三萬元存入合夥帳戶，同年四月三
日王月雲又自華南銀行二六九七－三號帳戶領取六十六萬元存入合夥帳戶，合計九十
九萬元，借予合夥事業；同年八月十七日客戶賴李汝支付購屋價金九十五萬元，乃於
同年十月一日從合夥帳戶提領四萬元共九十九萬元，一併返還予王月雲等語，有卷附
之南投縣草屯鎮農會第一四九三號活期儲蓄存款戶帳卡明細表及上訴人所陳各該存提
款紀錄（上開帳卡明細表影本置外放證物袋）。原判決就上開存提款紀錄何以不足採
為上訴人有利之證明，均未加以調查斟酌，本院前次發回意旨即予指明，原判決仍未
予調查、說明。徒以：自訴人否認合夥有借款之必要及借貸、返款之時間相距甚遠為
由，認上訴人之辯解不可採，遽為不利於上訴人之認定，難謂無調查職責未盡及判決
理由不備之違背法令。(三)判決不載理由者當然為違背法令，所謂判決不載理由，係指
依法應記載於判決理由內之事項不予記載，或記載不完備者而言，此為刑事訴訟法第
三百七十九條第十四款上段之當然解釋；而有罪之判決書，對於被告有利之證據不採
納者，應說明其理由，復為刑事訴訟法第三百十條第二款所明定，故有罪判決書對於
被告有利之證據，如不加以採納，必須說明其不予採納之理由，否則即難謂非判決不
備理由之違法。系爭合夥自六十九年起至八十二年十月三十一日止，雙方曾訂立「合
夥解散分析財產協議書」，據該協議書第二條所訂：「經全體合夥人檢查帳目、清算
結果，合夥財產剩餘現金四百六十萬零四千五百七十七元，不動產…」，第三條
所載：「各合夥人並承認執行業務股東所已執行之行為及各項收入、支出均無誤，並
決議自今日起全部清算，分配清算完畢並解散之，爾後各合夥人均不得任何異議」，
有上訴人提出該協議書附卷可稽（見第一審卷(四)第四六、四七頁），今自訴人於八十
二年十月三十一日雙方訂立「合夥解散分析財產協議書」後，何以遲至八十四年八月
二十二日始對上訴人提起侵占合夥財產之自訴，有無其他隱情存在﹖此項證據似亦對
上訴人有利，原判決未說明何以不足採取之理由，併有判決理由欠備之違誤。上訴意
旨指摘原判決違法，尚非全無理由，應認原判決仍有發回更審之原因。原判決就上訴
人不另為諭知無罪部分，本乎審判不可分原則，應併予撤銷發回。又本件雖係刑事訴
訟法第三百七十六條第三款所列之案件，惟於修正刑事訴訟法施行前，原得上訴於第
三審法院，且已繫屬於法院，依刑事訴訟法施行法第五條第一項規定，仍應依施行前
之法定程序終結之，附此明。
據上論結，應依刑事訴訟法第三百九十七條、第四百零一條，判決如主文。
中      華      民      國     九十     年      十      月     十一     日
                              最高法院刑事第五庭
                                  審判長法官  紀  俊  乾
                                        法官  黃  正  興
                                        法官  劉  介  民
                                        法官  陳  東  誥
                                        法官  張  春  福
      右正本證明與原本無異
                                              書  記  官
中      華      民      國     九十     年      十      月     十五     日


司法院資訊處製作；財團法人民間司法改革基金會備份。
